【裁判字號】    99,訴,137
【裁判日期】    991208
【裁判案由】    給付貨款
【裁判全文】
臺灣臺北地方法院民事判決               99年度訴字第137號
原      告  樂士股份有限公司
法定代理人  樂祺投資有限公司
法定代理人  舒逸豪
訴訟代理人  徐秀蘭律師
被      告  中華工程股份有限公司
法定代理人  嚴雋泰
訴訟代理人  林竣立律師
            王聖舜律師
            趙相文律師
上列當事人間請求給付貨款事件，本院於民國九十九年十一月十
七日辯論終結，判決如下：
    主    文
原告之訴及其假執行之聲請均駁回。
訴訟費用由原告負擔。
    事實及理由
甲、程序方面：
一、按訴狀送達後，原告不得將原訴變更或追加他訴。但有下列
    各款情形之一者，不在此限：(一)被告同意者；(二)請求之基礎
    事實同一者；(三)擴張或減縮應受判決事項之聲明者；(七)不甚
    礙被告之防禦及訴訟之終結者；被告於訴之變更或追加無異
    議，而為本案之言詞辯論者，視為同意變更或追加，民事訴
    訟法第二百五十五條第一項第一、二、三、七款、第二項定
    有明文。
（一）本件原告於民國九十九年八月二十六日具狀變更訴之聲明
      為：「被告應給付原告新臺幣（下同）六百零七萬六千九
      百八十元，及其中四百八十二萬四千八百一十七元自起訴
      狀繕本送達翌日起，其餘一百二十五萬二千一百六十三元
      自民事準備三狀繕本送達翌日起，均至清償日止，按週年
      利率百分之五計算之利息」，原告是次變更非唯訴訟標的
      （民法第二百二十七條之二第一項情事變更增加給付請求
      權）相同、基礎事實同一（兩造締約後金屬製品類指數大
      幅增加，依原契約效果顯失公平）、僅係擴張應受判決事
      項之聲明、不甚礙被告之防禦及訴訟之終結，且經被告無
      異議而為本案之言詞辯論，於法自無不合。
（二）原告於九十九年十一月四日具狀變更訴之聲明為：「被告
      應給付原告五百九十三萬三千七百六十四元，及其中四百
      八十二萬四千八百一十七元自起訴狀繕本送達翌日起，其
      餘一百一十萬八千九百四十七元自民事準備三狀繕本送達
      翌日（即九十九年八月二十七日）起，均至清償日止，按
      週年利率百分之五計算之利息」，原告此次變更訴訟標的
      基礎事實仍相同、僅係減縮應受判決事項之聲明、無礙被
      告之防禦及訴訟之終結，且經被告表示同意，於法仍無不
      合，本院爰就變更後之聲明為裁判。
二、本件原告法定代理人葉森雄於本院審理中代理權消滅，業經
    法定代理人樂祺投資有限公司具狀聲明承受訴訟，合先敘明
    。
乙、實體方面：
一、原告部分
（一）聲明：
    １被告應給付原告五百九十三萬三千七百六十四元，及其中
      四百八十二萬四千八百一十七元自起訴狀繕本送達翌日起
      ，其餘一百一十萬八千九百四十七元自民事準備三狀繕本
      送達翌日起，均至清償日止，按週年利率百分之五計算之
      利息。
    ２願供擔保請准宣告假執行。
（二）原告起訴主張：
    １兩造於九十二年一月六日訂立「臺北捷運新莊線ＣＫ五七
      ０Ａ區段標工程ＣＫ三七０Ａ標水電工程－低壓配電盤及
      分電箱（含二線式系統）設備採購契約」（下稱兩造間水
      電工程採購契約），約定由被告以總價六百二十五萬元向
      該公司買受臺北捷運東門站至忠孝新生站間隧道配電盤及
      分電箱設備、忠孝新生站配電盤及分電箱設備，交貨期限
      預定於九十六年七月三十日起分批交貨，預定最後交貨期
      限為九十七年五月三十一日，確實交貨期限被告屆時依書
      面方式通知該公司。
    ２兩造另於九十二年一月六日訂立「臺北捷運新莊線ＣＫ五
      七０Ａ區段標工程ＣＫ三七八Ａ標環控工程－低壓配電盤
      及馬達控制中心設備採購契約」（下稱兩造間環控工程採
      購契約），約定由被告以總價四百二十五萬元向該公司買
      受臺北捷運忠孝新生站環控工程配電盤設備、電力系統低
      壓配電盤與馬達控制中心、幹線與分路系統，交貨期限預
      定於九十六年八月一日起分批交貨，預定最後交貨期限為
      九十八年六月三十日，確實交貨期限被告屆時將依書面方
      式通知該公司。
    ３被告自九十七年四月間起通知該公司陸續交貨，迄至九十
      八年六月三十日止，該公司業已交付兩造間水電工程、環
      控工程採購契約全部設備；惟自九十二年一月起，銅、鐵
      等原物料價格大幅上漲，已超過原告簽約時所能預見，而
      九十二年一月物價指數為七九‧一，與九十一年一月七六
      ‧一三、九十年一月七五‧九三、八十九年一月七六‧六
      六、八十八年一月七六‧七九、八十七年一月七七‧一九
      相較，差異尚在有經驗之承包商可合理遇見風險範圍內，
      該公司基於此，雖契約購料補充說明書第二十二點記載「
      本合約概無匯率差額補貼及物價指數調整」，仍合理評估
      物價波動不大而與被告締約，詎自九十二年起工程原物料
      大幅上漲，九十七年四月間物價指數為一二六‧六四、六
      月為一三二‧一七、十月為一二二‧一五，九十八年六月
      為一一二‧三五，漲幅高達百分之四二至六七，依八十年
      迄今行政院主計處統計之營造工程物價金屬製品類指數表
      所示，八十年至九十一年十一月間，金屬製品類指數皆在
      五五至六五之間，年平均指數在五五‧九一至六三‧八五
      之間，九十一年年平均指數六二‧六五，尚未超過八十年
      之年平均指數六三‧八五，然九十二年之年平均指數為七
      四‧四六，九十三年年平均指數為一０一‧０七，九十四
      年年平均指數為九四‧四六，九十五年年平均指數為一０
      ０，九十六年年平均指數為一一九‧四六，九十七年年平
      均指數為一五八‧五七，九十八年年平均指數為一一一‧
      一三，九十九年七月指數為一二五‧八九，自九十二年起
      之金屬製品價格，相當於八十年至九十一年之二倍，顯非
      雙方締約當時所得預見，應有民法第二百二十七條之二情
      事變更原則之適用。
    ４行政院頒佈之「中央機關已訂約工程因應國內營建物價變
      動之物價調整處理原則」明定，無論原契約是否訂有物價
      調整規定，機關應同意以行政院主計處公布之臺灣地區營
      造工程物價指數表內之總指數，就漲幅超過百分之二‧五
      部分，辦理工程款調整（含增加或扣減應給付之契約價金
      ），而兩造締約後，營建材料價格急遽上漲，該公司實際
      交貨期間，營造工程物價指數漲幅高達百分之四十，遠高
      於百分之二‧五，顯見債之關係成立後環境已發生不可歸
      責當事人之變動，且變動甚鉅，勢必增加該公司購料成本
      、對該公司履約有重大影響，應認兩造締約後已發生不可
      歸責雙方當事人之情事變更，非該公司締約時所得預料，
      又利潤為承包商之純收益，為承攬工程之主要目的，為承
      包商完成施作義務及承擔風險之相對報酬，情事變更必然
      造成成本增加、減損該公司預估之利潤，倘被告仍依契約
      所定價金給付，係令該公司單獨承擔不可預測之風險，將
      有悖於誠信及衡平觀念，有違客觀交易秩序，對該公司顯
      失公平，況業主臺北市政府捷運工程局業已支付被告物價
      調整款，被告事實上未受物價波動之影響，享有物價調整
      款利益，拒絕支付物價調整款予該公司，顯亦違反誠實信
      用原則。
    ５依行政院公共工程委員會計算物價調整款方式，依各期物
      價漲幅（百分之五‧八三至六七‧三一）計算本件得請求
      調整之數額為五百九十三萬三千七百六十四元（計算式載
      於第三四八頁物價調整款計算表），爰依民法第二百二十
      七條之二第一項規定，請求被告如數給付，並支付自起訴
      狀繕本送達翌日起算之利息。
（三）對被告答辯之陳述：
    １即便雙方契約原訂有不依物價指數調整之條款，仍應斟酌
      具體情況觀之，倘事後物價之波動確非締約時雙方所得預
      料者，非無情事變更原則之適用，所謂物價調整係指一般
      可預期之漲幅而言，並未排除締約後任何不可預料之物價
      波動，本件兩造締約後之九十二年四月底，行政院公共工
      程委員會發布物價調整原則，行政院主計處亦於同年五月
      方提出預估分析，則該公司於九十一年至九十二年初，自
      未能預見鋼價將於九十三年以後大幅上漲，況被告向業主
      領有物價調整款，給付物價調整款予該公司，並未受有損
      失。
    ２兩造間採購契約性質兼具買賣與承攬契約該公司需履行之
      義務包括施工、安裝、測試、技術移轉等，均為勞務之提
      供，又依兩造間採購契約約定，該公司必須交付新品予被
      告，且應向何廠商訂購何規格之設備，尚有待業主審查核
      可，故無從以預先購料方式降低損失。本件契約設備漲幅
      亦非該公司可預見及合理承擔，例如無熔絲開關合約金
      額八百三十八元，實際採購金額二千二百五十元，漲幅百
      分之一六八‧五，銅匯流排支架及固定合約金額八萬七
      千零三十五元，實際採購金額四十萬四千零六十七元，漲
      幅百分之三六四‧二六，銅匯流排合約金額三千一百三
      十二元，實際採購金額五萬七千七百二十三元，漲幅百分
      之一七四三‧０一，手動切換開關合約金額八千五百三
      十三元，實際採購金額五萬五千九百元，漲幅百分之五六
      九‧二二，銅匯流排合約金額三千一百三十二元，實際
      採購金額七萬四千元，漲幅百分之二二六二‧七一，無
      熔絲開關及箱４Ｐ合約金額二千六百零九元，實際採購金
      額五千二百八十二元，漲幅百分之一０二‧四五，無熔
      絲開關１Ｐ合約金額一百九十元，實際採購金額一千一百
      二十五元，漲幅百分之四九二‧一一，漏電斷路器合約
      金額八百六十九元，實際採購金額二千六百三十一元，漲
      幅百分之三０二‧七六，銅匯流排合約金額三千一百三
      十二元，實際採購金額十二萬元，漲幅百分之三七三一‧
      四二，其採購單價明顯高於合約所訂單價，漲幅顯已超過
      一個有經驗之承攬商得以預估之範圍。
（四）證據：提出（原證一、二）採購合約、明細表、開標記錄
      單、投標須知、一般條款（購料案件）、購料補充說明書
      、（原證三）營造工程物價指數（總指數）銜接表、（第
      一０九、二七０、二七一、三四八頁）物價調整款計算表
      、（原證七）行政院院授工企字第０九三００一七二九三
      一號函、中央機關已訂工程因應國內營建物價變動之物價
      調整處理原則、（原證八）行政院公共工程委員會工程企
      字第０九七００三三三六五０號函、（第二一五至二三二
      頁）採購估驗單、（原證九、十）採購計價單、（原證十
      一至二二）統一發票、（原證二三）營造工程物價金屬製
      品類指數表、（原證二四、二五、二七、二八）技術文件
      審查意見表、（原證二六）工程審驗申請單，並聲請並聲
      請訊問證人即經理楊忠傳，函行政院主計處調取以九十年
      為基期之金屬類製品物價指數。
二、被告部分
（一）聲明：原告之訴駁回，如受不利益判決，願供同額之臺灣
      土地銀行中崙分行可轉讓定期存單為擔保，請准免為假執
      行。
（二）被告則以：
    １兩造間水電工程採購契約及環控工程採購契約之購料補充
      說明書第二十二點已明文約定：「本合約概無匯率差額補
      貼及物價指數調整」，是兩造締約之際非但就匯率差額部
      分約定無補貼，且就物價變動因素納入考量，投標之初，
      原告本即應將原料價格風險依市場趨勢為正確評估，契約
      明定物價指數不調整者，投標者更應理智謹慎評估，將欲
      投標之金額納入最大風險考量，否則無異形同鼓勵廠商不
      先作正確評估即低價搶標，得標後再執物價上漲為由請求
      提高價金，如此非但不符契約約定精神，將得標廠商誤判
      物價變動趨勢之不利益加諸於較投標之專業廠商更無法評
      估營建物價變動風險之定作人，且對於其他經審慎評估而
      參與投標之專業廠商形成不公平競爭，不符民法第二百二
      十七條之二規定之本旨，故縱原告於締約時對市場價格趨
      勢判斷錯誤，對於誤判應自負其責，而受物價指數調整條
      款之拘束，無民法第二百二十七條之二情事變更原則規定
      適用之餘地。
    ２兩造間水電工程採購契約及環控工程採購契約均為採購契
      約、非工程契約，該公司亦非政府採購法所定之機關，無
      （原證七）行政院函文、中央機關已訂工程因應國內營建
      物價變動之物價調整處理原則、（原證八）行政院公共工
      程委員會函文之適用。且兩造間採購契約約定之預定交貨
      日期為九十六年七月三十日起至九十七年五月三十一日、
      九十六年八月一日起至九十八年六月三十日，確實交貨期
      限被告屆時將依書面方式通知原告，若被告為配合實際需
      要，要求提前或延期交貨時，原告不得異議，並不得提出
      加價之要求，則兩造間採購契約交貨期限本即長達四年半
      至六年半，甚且得再延期，原告不得要求加價，並明定無
      補貼匯率差額及物價指數調整，顯見雙方締約之際因交貨
      期限長達四年半至六年半，已就物價變動因素納入考量，
      原告應自行判斷四至六年後物價狀況，並控制採購、交付
      時間，不應以締約前五年之價格為判斷基準，況九十一年
      間起，因ＯＥＣＤ減產效應、巴西鋼廠爆炸及大陸地區需
      求強勁、國內粗鋼自給率低、仰賴進口、國內公共建設加
      速進行等因素，鋼鐵類價格漲幅自九十一年六月起即呈兩
      位數持續上漲態勢，諸多媒體亦有報導鋼鐵、水泥等原物
      料價格全面上漲，原告已可預見市場價格上漲趨勢，自無
      民法第二百二十七條之二情事變更原則規定適用之餘地。
    ３否認原告計算之物價調整款數額，原告所提估驗金額不正
      確等語，資為抗辯。
（三）證據：提出（第二０三頁）契約一般條款變更內容、（被
      證一）網頁列印。
三、原告主張之事實，業據提出採購合約、明細表、開標記錄單
    、投標須知、一般條款（購料案件）、購料補充說明書、營
    造工程物價指數（總指數）銜接表、物價調整款計算表、行
    政院院授工企字第０九三００一七二九三一號函、中央機關
    已訂工程因應國內營建物價變動之物價調整處理原則、行政
    院公共工程委員會工程企字第０九七００三三三六五０號函
    、採購估驗單、採購計價單、統一發票、營造工程物價金屬
    製品類指數表、技術文件審查意見表、工程審驗申請單為證
    ，上開證據之真正，除物價調整款計算表外，並為被告所不
    爭執，應堪信為真實，但原告之請求均為被告否認。
    被告所辯亦據提出契約一般條款變更內容、網頁列印為憑，
    該等證據之真正，亦為原告所不爭，亦堪信為真，但被告所
    辯均為原告否認。
四、茲分述如下：
（一）兩造不爭執之事實：
    １兩造於九十二年一月六日訂立水電工程採購契約，約定由
      被告（甲方）以總價六百二十五萬元向原告（乙方）買受
      臺北捷運東門站至忠孝新生站間隧道配電盤及分電箱設備
      、忠孝新生站配電盤及分電箱設備。
      水電工程採購契約購料補充說明書第五點「交貨期限」約
      定：「1.本合約之所有材料設備預定於九十六年七月三十
      日起分批交貨，預定最後交貨期限為九十七年五月三十一
      日，惟確實交貨期限甲方屆時將依書面方式通知乙方，乙
      方應於接獲甲方正式書面通知後九十日曆天內，依甲方指
      示交貨送至指定地點，否則甲方得依本購料補充說明第十
      一條『逾期罰款』之相關規定辦理，乙方不得異議。2.若
      甲方為配合實際需要，要求提前或延期交貨時，將另行以
      書面通知，乙方不得異議，並不得提出加價之要求」。
      水電工程採購契約購料補充說明書第二十二點約定：「本
      合約概無匯率差額補貼及物價指數調整」。
      （參見原證一採購合約、明細表、開標記錄單、投標須知
      、一般條款【購料案件】、購料補充說明書）
    ２兩造於九十二年一月六日訂立環控工程採購契約，約定由
      被告（甲方）以總價四百二十五萬元向原告（乙方）買受
      臺北捷運忠孝新生站環控工程配電盤設備、電力系統低壓
      配電盤與馬達控制中心、幹線與分路系統。
      環控工程採購契約購料補充說明書第五點「交貨期限」約
      定：「1.本合約之所有材料設備預定於九十六年八月一日
      起分批交貨，預定最後交貨期限為九十八年六月三十日，
      惟確實交貨期限甲方屆時將依書面方式通知乙方，乙方應
      於接獲甲方正式書面通知後九十日曆天內，依甲方指示交
      貨送至指定地點，否則甲方得依本購料補充說明第十一條
      『逾期罰款』之相關規定辦理，乙方不得異議。2.若甲方
      為配合實際需要，要求提前或延期交貨時，將另行以書面
      通知，乙方不得異議，並不得提出加價之要求」。
      環控工程採購契約購料補充說明書第二十二點約定：「本
      合約概無匯率差額補貼及物價指數調整」。
      （參見原證二採購合約、明細表、開標記錄單、投標須知
      、一般條款【購料案件】、購料補充說明書）
（二）按契約成立後，情事變更，非當時所得預料，而依其原有
      效果顯失公平者，當事人得聲請法院增、減其給付或變更
      其他原有之效果，民法第二百二十七條之二第一項定有明
      文。因情事變更，增加給付之法理，於適用時，應斟酌當
      事人因情事變更，一方所受不相當之損失，他方所得不預
      期之利益及彼此間之關係，為公平之裁量；因情事變更為
      增加給付之判決，非全以物價變動為根據，並應依客觀之
      公平標準，審酌一方因情事變更所受之損失，他方因情事
      變更所得之利益，及其他實際情形，以定其增加給付之適
      當數額，最高法院四十七年台上字第一七七一號、六十六
      年台上字第二九七五號著有判例可資參照。又情事變更原
      則，旨在規範契約成立後有於訂約當時不可預料之情事發
      生時，經由法院裁量以公平分配契約當事人間之風險及不
      可預見之損失，倘於契約成立時，就契約履行中有發生該
      當情事之可能性，為當事人所能預料者，當事人本得自行
      風險評估以作為是否締約及其給付內容（如材料、價金等
      ）之考量，自不得於契約成立後，始以該原可預料情事之
      實際發生，再依據情事變更原則，請求增加給付，最高法
      院九十七年度台上字第一七九四號著有裁判闡釋甚明。
    １本件原告請求被告給付五百九十三萬三千七百六十四元及
      利息，無非以兩造締約後金屬類製品物價大幅上漲，漲幅
      逾有經驗廠商得以預估之範圍，如令其單獨承擔，有悖於
      誠信、衡平及客觀交易秩序、對其顯失公平為論據，被告
      則以兩造締約之際已就物價變動因素納入考量，且締約前
      一年鋼鐵等原物料價格已經呈現持續上漲態勢，價格上漲
      並非不可預見等語置辯。是本件首應審究者厥為：金屬類
      製品價格大幅上漲，於兩造締約之際得否預料？
    ２本件原告固一再主張兩造於九十二年一月締約前五年，營
      造工程物價指數變動均在有經驗之承包商可合理遇見風險
      範圍內，但自九十二年起工程原物料均大幅上漲，漲幅高
      達百分之四二至六七，八十年至九十一年十一月間，金屬
      製品類指數皆在五五至六五之間，年平均指數在五五‧九
      一至六三‧八五之間，九十一年年平均指數六二‧六五，
      然九十二年起至九十八年間，年平均指數上漲至七四‧四
      六、一０一‧０七、九四‧四六、一００、一一九‧四六
      、一五八‧五七、一一一‧一三，相當於九十一年價格之
      二倍，又如無熔絲開關合約金額八百三十八元，實際採
      購金額二千二百五十元，銅匯流排支架及固定合約金額
      八萬七千零三十五元，實際採購金額四十萬四千零六十七
      元，銅匯流排合約金額三千一百三十二元，實際採購金
      額五萬七千七百二十三元、七萬四千元、十二萬元，手
      動切換開關合約金額八千五百三十三元，實際採購金額五
      萬五千九百元，無熔絲開關及箱４Ｐ合約金額二千六百
      零九元，實際採購金額五千二百八十二元，無熔絲開關
      １Ｐ合約金額一百九十元，實際採購金額一千一百二十五
      元，漏電斷路器合約金額八百六十九元，實際採購金額
      二千六百三十一元，已超過一個有經驗之承攬商得以預估
      之範圍，顯非雙方締約當時所得預見，大幅增加其購料成
      本、減損其預估之利潤，倘依原契約效果，係令其單獨承
      擔不可預測之風險，有悖於誠信、衡平、客觀交易秩序，
      對其顯失公平，並提出（原證三）營造工程物價指數（總
      指數）銜接表、（原證二三）營造工程物價金屬製品類指
      數表、（第二一五至二三二頁）採購估驗單、（原證九、
      十）採購計價單、（原證十一至二二）統一發票為證，上
      開證據之真正，並為被告所不爭執，前已述及。
    ３然兩造間水電工程、環控工程採購契約標的為項目逾五百
      項之配電盤及分電箱設備、線路系統器材、零件，原告就
      該等項目價額分別於締約前後有如何之變動、實際造成其
      成本及利潤若干數額之增減、依原契約效果究是否達顯失
      公平情節，除前述七項外，俱未提出任何證據以實其說，
      易言之，原告僅只撿選其中區區七項器材、零件之締約前
      後價格，未就剩餘逾五百項器材、零件之價格變化為舉證
      、說明，揆諸上揭判例法條，所述已難遽採。
    ４本件兩造間水電工程、環控工程採購契約購料補充說明書
      第五點「交貨期限」第二小點均約定：「若甲方（即被告
      ）為配合實際需要，要求提前或延期交貨時，將另行以書
      面通知，乙方（即原告）不得異議，並不得提出加價之要
      求」，第二十二點均約定：「本合約概無匯率差額補貼及
      物價指數調整」，此經被告陳明在卷，核與（第四四、四
      九、八一、八六頁）購料補充說明書所載一致，並經原告
      自承不諱，兩造間契約非唯明文原告不得以交貨期提前或
      延後為由，要求提高價額，亦明定不得以物價波動為由，
      請求調整價額，參諸：
    營建工程因履約期限較長，常受金屬、砂石、水泥等原物
      料價格波動影響成本、利潤，故是類契約經常就物價指數
      調整為特別約定，此為週知之事實，該約款係當事人就契
      約締約後常見之物價指數變化所生情事變更而為具體化、
      明文化約定，如無明顯違法、顯失公平情事，依私法自治
      、契約自由原則，法院本不應介入干預。
    原告為六十七年間成立、資本額達二十億，以發電、輸電
      、配電機械、電線及電纜、機械設備、電機及電子機械器
      材之製造，電器、電纜安裝工程、配管工程，電器、電子
      材料零售為所營事業之專業廠商，此觀經濟部商業司公司
      基本資料查詢單所示即明，對各項配電盤及分電箱設備、
      線路系統器材、零件價格波動、漲跌趨勢應有相當程度之
      掌握、評估、瞭解。
    兩造締約前之九十一年間，金屬製品指數由一月份之五六
      ‧三七，逐步上升至十二月份之六五‧九九，一年間上漲
      百分之九‧六二，有（原證二三）營造工程物價金屬製品
      類指數表在卷可考，諸多媒體亦有報導鋼鐵、水泥等原物
      料價格全面上漲，有（被證一）網頁列印可佐，加以本件
      兩造間採購契約預定之交貨期間為九十六年七月三十日起
      至九十八年六月三十日，此觀（第四四、八一頁）購料補
      充說明書第五點所載即明，前業提及，亦即交貨期限本即
      大約在締約後四年六月至六年五月後，如依此趨勢，交貨
      時金屬製零件、器材價格上漲百分之四三‧三至六一‧七
      三，並非無可預見。
    是除有戰爭、強烈天災等突發事故造成前所未見、顯難預
      期之巨幅物價波動外，應認兩造於訂約時已就締約後六年
      半期間內可能發生相當程度之物價上漲或下跌導致賣方（
      即原告）利潤減少或買方（即被告）以高於實際取得貨物
      當時之價值買受情節有所預見、列入考量，本件採購契約
      所定價金已含括相當程度物價增減之風險、隱含物價調整
      款。
    ５況兩造間水電、環控工程採購契約早於九十二年一月間訂
      立，但明定交貨期間為九十六年七月三十日起至九十八年
      六月三十日，如被告要求提前或延期交貨時，原告不得異
      議，亦不得提出加價之要求，甚且約定本合約概無匯率差
      額補貼及物價指數調整，迭經敘及，考其真意在預為確認
      價格以控制風險、成本、預算，蓋本件採購契約標的「配
      電盤及分電箱設備、線路系統器材、零件」，客觀環境並
      無於九十六年至九十八年間即無法購得之可能，而契約履
      行期在九十六年七月三十日以後至九十八年六月間，足見
      被告預估遲至九十六年七月三十日以後方有實際取得該等
      器材、零件之需求，則被告本無庸提前於九十二年一月間
      訂立本件採購契約、買受該等器材、零件，被告於九十二
      年一月間與原告訂立本件採購契約，顯係考量是段期間之
      物價波動風險，核心目的在預為確認標的物價格以降低、
      避免風險，而本件契約亦非獨厚買受人即被告，如交貨期
      限屆至時該等器材、零件價格低落，被告仍須以契約價格
      買受，原告亦因訂立本件契約而得確定於四年六月後可取
      得之價金利益，易言之，兩造間採購契約本質近似期貨，
      以排除四年六月至六年五月後交貨時標的器材、零件之價
      格變動為核心目的，自不得以四年六月至六年五月後之價
      格變動，指為情事變更。
    ６又依兩造間水電工程、環控工程採購契約購料補充說明書
      第二十二點之約定，原告於締約之際應將物價變動因素列
      入考量，於投標之初就器材、零件價格風險依市場長期趨
      勢為理智謹慎評估，如貿然於物價變動幅度未達倍數程度
      即許其增減給付，無異鼓勵廠商不先為正確評估即以低價
      搶標，待得標後再以物價上漲為理由請求提高價金，將對
      未來物價波動判斷錯誤之不利益加諸更無法評估該等器材
      、設備物價趨勢、風險之買受人，與民法第二百二十條第
      一項規定相悖，對其他經審慎評估後參與投標、因數額較
      高未能得標之專業廠商亦不公平。
（三）綜上所述，本件兩造間採購契約以排除四年六月至六年五
      月後交貨時標的器材、零件之價格變動為核心目的，已明
      定不得以交貨期要求提高價額，亦不得以物價波動為由，
      請求調整價額，且訂約時雙方已就締約後六年半期間內可
      能發生相當程度之物價上漲或下跌情節有所預見、列入考
      量，以原告之專業智識、能力及營造工程物價金屬製品類
      指數表所示，就締約後交貨時金屬製零件、器材價格上漲
      百分之四三‧三至六一‧七三，復非無可預見，原告亦未
      能舉證證明採購標的項目價額分別於締約前後有如何之變
      動、實際造成其成本及利潤若干數額之增減，及依原契約
      效果，如何謂為顯失公平，尚難遽認有民法第二百二十七
      條之二第一項規定之適用。
五、本件事證已臻明確，兩造其餘攻擊防禦方法及所提證據，於
    判決結果不生影響，爰不一一論列，併此敘明。
六、從而，原告依民法第二百二十七條之二第一項請求被告給付
    五百九十三萬三千七百六十四元，及其中四百八十二萬四千
    八百一十七元自起訴狀繕本送達翌日起，其餘一百一十萬八
    千九百四十七元自民事準備三狀繕本送達翌日起，均至清償
    日止，按週年利率百分之五計算之利息，洵屬無據，不應准
    許，其假執行之聲請亦失所附麗，爰併駁回之。
據上論結，本件原告之訴無理由，依民事訴訟法第七十八條，判
決如主文。
中    華    民    國    99    年    12    月    8     日
                    民事第一庭  法  官  洪文慧
上列正本核與原本無異。
如不服本判決，得於判決書送達之翌日起二十日內，以書狀敘述
理由，向本庭提起上訴，如委任律師提起上訴者，應一併繳納上
訴審裁判費。
中    華    民    國    99    年    12    月    8     日
                                書記官  林芝儀

司法院資訊處製作；財團法人民間司法改革基金會備份。
